【裁判字號】    99,家抗,19
【裁判日期】    990409
【裁判案由】    指定遺產管理人
【裁判全文】
臺灣臺南地方法院民事裁定             99年度家抗字第19號
抗  告  人  財政部國有財產局臺灣南區辦事處臺南分處
法定代理人  甲○○
相  對  人  臺南縣左鎮鄉農會
法定代理人  乙○○
上列抗告人因與相對人間就被繼承人林來傳指定遺產管理人事件
，對於中華民國98年12月21日本院98年度司財管字第31號裁定提
起抗告，本院裁定如下：
    主      文
原裁定廢棄。
相對人在原審之聲請駁回。
聲請費用新臺幣壹仟元及抗告費用新臺幣壹仟元由相對人負擔。
    理      由
一、按第一順序之繼承人，其親等近者均拋棄繼承權時，由次親
    等之直系血親卑親屬繼承。先順序繼承人均拋棄其繼承權時
    ，由次順序之繼承人繼承；其次順序繼承人有無不明或第四
    順序之繼承人均拋棄其繼承權者，準用關於無人承認繼承之
    規定，民法第1176條第5項、第6項分別定有明文。是以，準
    用關於無人承認繼承之規定，須繼承開始時，繼承人之有無
    不明，若第一順序之繼承人全部拋棄繼承，尚有次順序之繼
    承人時，即無準用關於無人承認繼承之餘地。
二、本件相對人於原審聲請意旨略以：被繼承人林來傳（民國○○
    年○月○○日生，身分證統一編號：Ｚ000000000號，93年9月10
    日死亡，生前最後住所：臺南縣左鎮鄉草山村草山5號之1）
    於93年1月21日向相對人借貸新臺幣（下同）40萬元，期間
    自93年1月21日至94年1月21日止，目前尚積欠貸款本金40萬
    元，並自93年1月21日起未依約定還本付息，不料被繼承人
    林來傳於93年9月10日死亡，雖遺有坐落臺南縣左鎮鄉○○
    ○段589-2、674、674-1地號三筆土地，惟其繼承人全部拋
    棄繼承，且未於法定期限內選定遺產管理人，以致相對人之
    債權無法行使，為保障相對人之權益，爰聲請指定林建昌為
    被繼承人林來傳之遺產管理人等語。
三、原審裁定略以：被繼承人林來傳之繼承人均已拋棄繼承權，
    又未準用民法第1177條規定選定遺產管理人，而相對人為被
    繼承人之債權人，故相對人以利害關係人聲請選任被繼承人
    之遺產管理人，應予准許。又相對人雖向本院聲請指定被繼
    承人林來傳之長子林建昌為被繼承人林來傳之遺產管理人，
    惟查被繼承人林來傳之繼承人均已拋棄繼承權，足見渠等對
    被繼承人遺產之處置已漠不關心，經本院函詢其繼承人林建
    昌、林美蓮、林美秀，請其等於文到5日內以書面陳明是否
    願意擔任被繼承人林來傳之遺產管理人，逾期視為不願意擔
    任，上開繼承人均逾期未陳明其意願，視為不願意擔任，有
    送達證書附卷可憑。查被繼承人林來傳之遺產，倘無人承認
    繼承時，將於清償債權，交付遺贈物後，歸屬國庫，即無人
    繼承之遺產若有賸餘，終歸國家所取得，則職司國有財產管
    理之有關機關自係最為適合擔任遺產管理之人，況上開機關
    就遺產管理之有關法律程序亦相當熟悉；故為使遺產之處置
    順利進行，並考量遺產管理之專業性與公平性，認選任財政
    部國有財產局臺灣南區辦事處臺南分處為被繼承人林來傳之
    遺產管理人為適當等語。
四、抗告意旨略以：
  （一）按司法院74年10月15日（74）院台廳一字第05786號函
        示「嗣後各地方法院受理有關無人承認繼承遺產管理事
        件時…因此類拋棄繼承事件，多屬遺債大於遺產，形同
        破產，儘量避免選任國有財產局為遺產管理人」，以及
        本局91年2月27日臺財局接字第0910004982號函轉司法
        院秘書長90年12月20日（90）秘台廳民一字第30224號
        函示「檢送司法院秘書長90年12月20日（90)秘臺廳民
        一字第30224號函影本乙份，司法院秘書長已轉知臺灣
        高等法院等，請各法院受理有關無人承認繼承遺產管理
        人事件時，宜注意依財政部修正之代管無人承認繼承遺
        產作業要點及該院74年10月15日（74）院臺廳一字第05
        786號函辦理」。
  （二）查抗告人於98年12月25日（抗告人誤載為98年12月16日
        ）接獲鈞院98年司財管字第31號（抗告人誤載為11號）
        民事裁定，選任為被繼承人林來傳之遺產管理人。經細
        閱該民事裁定理由欄第二項之記載「…債務人林來傳已
        於93年9月10日死亡，其全體法定繼承人均已拋棄繼承
        ，而聲請人為保債權權益，爰聲請鈞院依法選任遺產管
        理人等語」，衡諸一般常情，被繼承人林來傳之法定繼
        承人之所以聲明拋棄繼承，不外乎被繼承人之遺債大於
        遺產，有破產之虞。審究本案，被繼承人林來傳之繼承
        人皆已聲明拋棄繼承，足見被繼承人林君之遺債大於遺
        產，再者，人性戀財，若被繼承人所遺留之財產，於清
        償債務後仍有剩餘，其繼承人豈有拋棄繼承之理？因之
        被繼承人林君即可能屬於遺債大於遺產，有破產之虞。
        此類遺債大於遺產案件，已無多餘財產可收歸國有，其
        遺產管理人之主要職責為配合債權人及法院之查封、拍
        賣程序，以完成被繼承人債務之清償，類此案件，並非
        得由專司管理國家財產之相關機關擔任遺產管理人，亦
        可選任律師或民間公正人士等擔任遺產管理人；再者，
        遺產不足清償遺債之案件亦得依法聲請進入破產程序，
        其由法院選任律師或社會公正人士等擔任破產管理人，
        是遺債大於遺產之指定遺產管理人事件，選任律師或社
        會公正人士為其遺產管理人，更能彰顯其清償債務之本
        意。
  （三）次查，抗告人因係國庫之財產管理機關，而國庫對於無
        人承認繼承之遺產向有期待權。而以被繼承人林來傳遺
        債大於遺產之情形，遺產管理程序終結時已無遺產可收
        歸國有，則選任抗告人為遺產管理人間所將耗費之人力
        、時間實難以金錢衡量；且管理期間所需之花費亦由國
        庫代為墊付，不僅國庫權益受損，更甚者，豈非造成浪
        費國家資源於少數特定人之不公現象。
  （四）末查，民法第1179條亦明文規定，拋棄繼承之繼承人並
        非不可擔任遺產管理人，而被繼承人之配偶、子女或其
        他最近親屬較清楚被繼承人之遺產、債權債務關係，就
        該其債務必較抗告人明瞭，如由其擔任遺產管理人亦能
        收事半功倍之效。是類此拋棄繼承之遺產管理案件，實
        應以被繼承人之配偶、子女、其他最近親屬或律師等社
        會公正人士為遺產管理人，更能加速遺產之清查與處理
        ，爰聲明廢棄原裁定等語。
五、經查：本件相對人主張之前開事實，固據其提出借據、除戶
    謄本、本院98年6月5日南院龍家戊93年度繼字第1417號函、
    繼承系統表、戶籍謄本（以上均為影本）為證，並經本院調
    閱前開93年度繼字第1417號拋棄繼承案卷查核屬實，惟查，
    被繼承人林來傳第一順序繼承人中，親等近者之子女即長子
    林建昌、長女林美蓮、次女林美秀固於前開事件中均拋棄繼
    承，並經本院准予備查在案，然被繼承人林來傳第一順序繼
    承人中尚有次親等之直系血親卑親屬（即林美蓮之子女曾
    儀，林美秀之子女林嘉政、林宛螢）未向本院為拋棄繼承之
    意思表示一節，亦有臺南縣左鎮鄉戶政事務所99年2月22 日
    南縣左戶字第0000000235號函檢送之戶籍謄本及本院家事紀
    錄科查詢表附卷可稽，則揆諸首揭說明，被繼承人林來傳既
    尚有未拋棄繼承之法定繼承人存在，自無繼承人有無不明之
    情形，從而，相對人聲請指定遺產管理人，於法不合，不應
    准許，原裁定指定抗告人為遺產管理人，自有未洽，抗告意
    旨指摘原裁定不當，求予廢棄改判，為有理由，爰廢棄原裁
    定，並駁回相對人於原審之聲請。
六、據上論結，本件抗告為有理由，爰依非訟事件法第21條第2
    項、第24條第1項、第46條，民事訴訟法第495條之1第1項、
    第450條、第95條、第78條，裁定如主文。
中    華    民    國    99    年    4     月    9     日
                    家事法庭審判長法  官  李杭倫
                                  法  官  楊佳祥
                                  法  官  林育幟
上為正本係照原本作成。
抗告人如不服本裁定，僅得於收受本裁定正本送達後10日內以適
用法規顯有錯誤為理由，向本院提出再抗告狀。
中    華    民    國    99    年    4     月    9     日
                                  書記官   陳世明

司法院資訊處製作；財團法人民間司法改革基金會備份。
